臺灣高等法院民事判決　　　　　　　　　93年度重再字第18號
再審　原告　　子○○
兼訴訟代理人　丁○○
上二人共同
訴訟代理人　　顏維助律師
再審　被告　　邱宇○○邱文彬.
　　　　　　　壬○○　邱文彬.
　　　　　　　申○○　邱文彬.
　　　　　　　辛○○　邱文彬.
　　　　　　　卯○○○邱創能.
　　　　　　　丙○○　邱創能.
　　　　　　　甲○○　邱創能.
　　　　　　　己○○　邱創能.
　　　　　　　庚○○　邱創能.
　　　　　　　未○○　邱創能.
　　　　　　　巳○○　邱創能.
　　　　　　　午○○　邱創能.
　　　　　　　戊○○○邱文明.
　　　　　　　天○○　邱文明.
　　　　　　　丑○○　邱文明.
　　　　　　　亥○○　邱文明.
　　　　　　　戌○○　邱文明.
　　　　　　　地○○　邱文明.
　　　　　　　寅○○　邱文明.
　　　　　　　癸○○　邱文明.
　　　　　　　酉○○　邱文明.
　　　　　　　乙○○
　　　　　　　辰○○
上23人共同
訴訟代理人　　游孟輝律師
當事人間租佃爭議等事件，再審原告對於中華民國91年9月30日
本院89年度重上字第236號確定判決提起再審之訴，本院於94年5
月24日言詞辯論終結，判決如下：
    主      文
再審之訴駁回。
再審訴訟費用由再審原告負擔。
    事實及理由
甲、程序方面：
    本院89年度重上字第236號判決確定後，再審被告邱文彬於
    民國92年2月25日死亡，其繼承人為邱宇○○、辛○○、壬
    ○○、申○○等4人，有繼承系統表、除戶謄本、戶籍謄本
    等文件在卷可稽（見本院卷1第113至117頁），是其繼承人
    於本院89年度重上字第236號判決確定後之再審程序中聲明
    承受訴訟，依法即應予准許。
乙、實體方面：
一、本件再審原告主張：本件涉及6件不同租約，各租約是否有
    得終止或無效之原因，應視各個不同租約而定。依卷內資料
    ，並無再審原告之編號306號租約有何違約之事證，原確定
    判決亦未敘明再審原告有何違反租約之處，竟援引與再審原
    告無關之他項租約承租人，於系爭2103地號土地上有建物而
    非供農耕使用，且有部分出租或無償借予他人居住，及於系
    爭2016地號土地有未自任耕作之事由，而認再審原告之306
    號租約亦違反耕地三七五減租條例第16條第1、2項之規定為
    無效，顯有適用該條例第16條錯誤之情事。又2013地號既為
    建地，原即無法種植作物，惟仍作為曬穀場、農舍等使用，
    且該地自20年前即未訂耕地三七五租約之前即以農舍使用，
    迄今未變，原確定判決認定有未作農舍使用或出租者，均為
    其他租約之承租人，並非再審原告，原確定判決亦未敘明再
    審原告有如何變更建物用途或自行居住之情，即概括認定再
    審原告亦有違反耕地三七五減租條例第16條之行為，其適用
    法規亦顯有錯誤。爰依民事訴訟法第496條第1項第1款適用
    法規顯有錯誤之規定，提起本件再審之訴，並聲明：、本
    院89年度重上字第236號確定判決關於主文第3項第2款、第3
    款不利於再審原告部分廢棄。、臺灣桃園地方法院87年度
    訴字第728號判決關於主文第3項、第4項不利於再審原告部
    分廢棄。、上開第、項廢棄部分，再審被告於第一審
    之訴駁回。
二、再審被告則以：系爭6件租約係源自同一原始租約，本質應
    屬一個租約，而非單獨個別存在，故原確定判決既已認定有
    未自任耕作等情事，系爭編號306租約亦應同歸無效，原確
    定判決認事用法並無違誤，無再審原告所指適用法規顯有錯
    誤之情事等語，資為抗辯。並答辯聲明：再審之訴駁回。
三、本件經依民事訴訟法第463條準用同法第270條之1第1項第3
    款規定，整理並協議簡化爭點及不爭執點後，兩造同意僅就
    言詞辯論時所陳述之事實及主張之法律關係為論斷。查再審
    原告係以台灣桃園地方法院87年度訴字第728號及本院89 年
    度重上字第236號確定判決適用耕地三七五減租條例第16 條
    顯有錯誤，有民事訴訟法第496條第1項第1款「適用法規顯
    有錯誤」之再審事由為據，提起本件再審之訴，是本件應予
    審究者，厥為原確定判決是否有再審原告所指「適用法規顯
    有錯誤」之再審事由。茲分述如下：
(一)、按民事訴訟法第496條第1項第1款所謂適用法規顯有錯誤，
    係指確定判決依據事實審法院所確定之事實而為法律上判斷
    ，其適用法規顯然不合於法律規定，或與司法院現尚有效及
    大法官會議之解釋，或最高法院現尚有效之判例顯有違反，
    或消極的不適用法規而顯然影響裁判者而言，並不包括漏未
    斟酌證據、消極不適用法規而於裁判無顯然影響、或判決理
    由矛盾、理由不備、取捨證據及認定事實錯誤之情形在內（
    司法院大法官會議釋字第177號解釋及最高法院71年度台再
    字第30號、64年度台再字第140號、63年度台再字880號、60
    年度台再字第170號判例、92年度台上字第320號裁判意旨參
    照）。是如事實審法院認定事實錯誤，調查證據欠周或判決
    不備理由，雖得於判決確定前據為提起上訴之理由，究與適
    用法規顯有錯誤有別，當事人自不得據以提起再審之訴。次
    按承租人應自任耕作，並不得將耕地全部或一部轉租於他人
    。承租人違反前項規定時，原訂租約無效，得由出租人收回
    自行耕種或另行出租，耕地三七五減租條例第16條第1項、
    第2項定有明文。
(二)、經查，本院原確定判決於斟酌全辯論意旨及調查證據之結果
    ，依其自由心證認定：「．．．1.本件依原審至現場履勘結
    果，在系爭中路段2103地號土地上，建有如原判決附圖二Ｂ
    所示面積0.0683公頃之土角造三合院平房，其餘附圖二Ａ部
    分面積0.0768公頃則為空地，在上開地號土地上之門牌編為
    桃園縣桃園市○○路○段401巷7號及9號，其中7號係土角造
    平房，現供人居住，房間內之月曆顯現為履勘當時之88年4
    月，9號則係紅磚造平房，屋外晾曬衣服，亦係供家居使用
    ，而非供農耕使用，且房屋結構明顯不同於7號房屋，顯非
    38 年當時所建，當係日後增建或擴建，有勘驗筆錄可稽，
    並有複丈成果圖及現場照片六張可按，而上訴人邱永寬並設
    籍於上開401巷7號，上訴人邱連德、邱創文、邱創屘等人則
    設籍於上開401巷9號，有彼等之戶籍謄本可稽；又本院至現
    場履勘時，系爭2103地號土地上，除建物外，均未見有供作
    農地使用之情形，足見上訴人（含本件再審原告在內）對所
    承租之系爭2103地號土地並未作農耕使用。2.上訴人將前開
    401 巷7號房屋部分出租或無償借予非承租人之訴外人李崑
    和使用，業經證人即系爭2103地號土地之共有人邱文獻於原
    審到場證述．．．；而證人許敏郎亦在本院到場證述．．．
    且本院曾函查該電話之設籍地址，據中華電信股份有限公司
    台灣北區電信分公司桃園營業處桃營字第89C0700133號函復
    ，可知系爭號碼係裝設於上訴人邱永寬所承租，現由訴外人
    李崑和所居住之上開401巷7號房屋內，復有通聯記錄可稽。
    又上開401 巷7號房屋，其面積原為422.8平方公尺，現增為
    683平方公尺，此有桃園縣稅捐稽徵處89桃稅財密字第
    89117962號復函可查，且原審曾赴現場勘驗，亦發現該房屋
    現有人居住，月曆顯示88年4月，足證訴外人李崑和除設籍
    於上開房屋外，尚有在該房屋居住之事實。3.另上訴人亦將
    門牌號碼為桃園縣桃園市○○路○段383號房屋出租或無償借
    予非承租人之訴外人張光濟使用，已據證人即系爭2103地號
    土地之共有人邱文獻在原審到場證述屬實；且訴外人張光濟
    於原審履勘現場時亦自承其係居住於上址，更於本院到場證
    述．．．並於本院受命法官赴現場勘驗時，將該房屋坐落位
    置標示出來，益證上開383號房屋確係坐落在系爭租約即
    2103地號土地內，是上訴人抗辯訴外人張光濟所居住之上開
    房屋係在2102地號土地內，不在租約範圍內，殊不足取。4.
    被上訴人又主張系爭2016地號土地．．．上訴人．．．不自
    任耕作，將之提供與訴外人呂芳萬耕作使用至今等情，業據
    其提出訴外人邱淑榮與訴外人呂芳萬間之電話錄音譯文為證
    ，而細繹該譯文內容：『邱淑榮問：像國際路、灰寮溪、護
    國宮廟邊邱萬得、邱永寬分成很多畦，地號2016的那邊田是
    給你做的，租金怎麼算？』、『呂芳萬答：是給我做，但無
    租金。邱萬得和邱連德叔姪的田給我做5、6年了，無租金』
    ，即證人呂芳萬對該譯文內容之真正亦不爭執，並在原審到
    場證稱：『．．．邱萬得說他做不來，才讓我做，面積約一
    甲左右，我都是種稻子連同邱家其他家族共約十甲的面積讓
    我承作．．．我約在4年前剛開始作，稻米收成歸我所得』
    ，且原審至現場履勘時，曾命呂芳萬就其所耕種之兩塊田地
    指界，再囑託桃園縣桃園地政事務所派員複丈結果，該兩筆
    土地均係在2016地號土地內，面積分別為1426平方公尺及
    1000平方公尺，有桃園縣桃園地政事務所之複丈成果圖可稽
    ，呂芳萬並在現場表示：『．．．其中現場指出2塊地（地
    政人員現場實測）我曾經收成歸我所有』、『（報到單上所
    列）全部被告都有叫我插秧收割過』．．．(三)．．．上訴人
    （含再審原告在內）所承租之前開土地，既有不自任耕作之
    事實，已如前述」等事實，有本院89年度重上字第236號民
    事判決可稽。
(三)、次查，原確定判決既認定含再審原告在內之承租人均對其等
    所承租之系爭2103地號土地並未作農耕使用，且就系爭2016
    地號土地有不自任耕作之事實，則據此適用耕地三七五減租
    條例第16條第1項、第2項之規定，認本件再審被告主張再審
    原告就系爭2103地號、2016地號土地之編號30 6號租約之租
    賃關係，亦歸於無效，即屬有據，從而為再審原告與再審被
    告間關於上開耕地之租賃關係不存在之判決，核其適用法規
    並無錯誤可言。至原確定判決認定之上開事實是否有誤，純
    係證據取捨及事實認定之問題，揆諸前揭說明，並非民事訴
    訟法第496條第1項第1款所謂適用法規顯有錯誤之範疇，是
    再審原告主張原確定判決適用耕地三七五減租條例第16 條
    之規定顯有錯誤，而有民事訴訟法第496條第1項第1款「適
    用法規顯有錯誤」之再審事由云云，尚非可採。況本院原確
    定判決載明：「．．．且原審至現場履勘時，曾命呂芳萬就
    其所耕種之兩塊田地指界，再囑託桃園縣桃園地政事務所派
    員複丈結果，該兩筆土地均係在2016地號土地內，面積分別
    為1426平方公尺及1000平方公尺，有桃園縣桃園地政事務所
    之複丈成果圖可稽，呂芳萬並在現場表示：『．．．其中現
    場指出2塊地（地政人員現場實測）我曾經收成歸我所有』
    、『（報到單上所列）全部被告都有叫我插秧收割過』．．
    ．」等語，已足資認定再審原告曾將系爭2016地號土地交付
    呂芳萬耕作，即再審原告並未自任系爭2016地號土地耕作，
    自得認再審原告違反耕地三七五減租條例第16條第1項之規
    定，依同條第2項，再審原告與再審被告間關於編號306號租
    約即全部無效。是再審原告指摘原確定判決未敘明再審原告
    有何違反租約規定之處，即援引與再審原告無關之他項租約
    承租人有未自任耕作之事由，而將無違反租約情事之再審原
    告之306號租約亦認為無效云云，洵有所誤。
四、綜上所述，再審原告主張本院89年度重上字第236號確定判
    決適用耕地三七五減租條例第16條之規定有誤，而有民事訴
    訟法第496條第1項第1款「適用法規顯有錯誤」之再審事由
    ，即非有據，是其提起本件再審之訴，請求：「、本院89
    年度重上字第236號確定判決關於主文第3項第2款、第3款不
    利於再審原告部分廢棄。、臺灣桃園地方法院87年度訴字
    第728號判決關於主文第3項、第4項不利於再審原告部分廢
    棄。、上開第、項廢棄部分，再審被告於第一審之訴
    駁回。」即非有理由，應予駁回。又本件事證已臻明確，兩
    造其餘攻擊、防禦方法經逐一審酌後，認與判決結果不生影
    響，無再論述之必要，附此敘明。
據上論結，本件再審之訴為無理由，依民事訴訟法第78條、第85
條第1項前段，判決如主文。
中　　華　　民　　國　　94　　年　　6　　月　　7　　日
                  民事第十一庭  審判長法　官  阮富枝
　　　　　　　　　　　      　　　　　法　官  吳麗惠
　　　　　　　　　　　      　　　　　法　官  黃豐澤
正本係照原本作成。
不得上訴。
中　　華　　民　　國　　94　　年　　6 　　月　　9 　　日
　　　　　　　　　　　　　　　　　　　書記官  廖艷莉
